最高法院刑事判決　　　　　　　　　　　　　　　　九十一年度台上字第一一八號
　　上訴人　台灣高等法院檢察署檢察官
　　被　告　甲○○
右上訴人因被告妨害公務案件，不服台灣高等法院中華民國九十年八月七日第二審更
審判決（九十年度上更(一)字第八二號，起訴案號：台灣台北地方法院檢察署八十四年
度偵字第一○一八九號），提起上訴，本院判決如左：
    主  文
原判決撤銷，發回台灣高等法院。
    理  由
本件原判決認定：被告甲○○為民主進步黨籍第二屆立法委員，因不滿民國（下同）
八十四年四月十七日立法院第二屆第五會期外交及僑政預算兩委員會審查中華民國八
十五年度中央政府總預算案第二組第三次審查會議將故宮及世亞盟之經費編列於外交
部預算中，且其於同月十九日擔任上開預算案第二組第五次聯席會議主席時拖延僑委
會預算案之審查，於會議終了時宣布將於同年四月二十四日上午九時繼續審查，並於
同日十七時三十一分宣告散會，嗣經國民黨籍立法委員魏鏞擔任主席，於翌日（二十
日）上午召開第二組第六次聯席會議而通過僑委會全部之預算審查案；被告知悉上情
，頗為不滿，認為國民黨籍立法委員在使用看不見的政治暴力，又見所屬之民進黨為
少數無法推翻國民黨之多數決，乃決意於八十四年四月二十四日上午進行外交及僑政
委員會時以肢體動作方式進行議事之杯葛，不承認上開預算案之審查結果，並打算於
八十四年五月三日於外交及僑政委員會會議擔任主席時，主張再對上開預算案予以繼
續審查，因此對於國民黨籍立法委員前來阻止其杯葛者，有意使用暴力對付，以抗議
議事之不公。八十四年四月二十四日上午十時三十分許，被告參與立法院第五會期外
交及僑政委員會，由召集委員程建人擔任主席，審查「駐瑞典台北代表團與瑞典貿易
委員會間環境保護協定」，被告眼見出席委員未足法定人數無法開會，無法於會議中
表達不承認前開二預算案之意思，並表達不滿議事程序預算審查結果，乃先霸占主席
台，繼而推翻主席台及講台，並推撞主席程建人，在場立法委員魏鏞上前勸解，被告
竟基於傷害之犯意，先反身推擠魏鏞右肩，繼則以三吋厚之「中華民國法律彙編」丟
擲魏鏞，致其左下腹部壓痛瘀傷約五〤三公分等情。因將第一審判決撤銷，改判論處
被告傷害人之身體罪刑。並就公訴意旨另指被告於前開時地，始則霸佔主席台，繼於
程建人主持會議時，假借公務員職務上出席審查會議之機會，推翻主席台及講台，復
以手推撞依法執行職務之主席程建人，對其施強暴，經告訴人魏鏞上前勸解，並反身
推擊其右肩，且不斷以三字經公然辱罵，及一再以加害生命、身體之詞予以恫嚇，致
使魏鏞心生畏怖，牽連犯刑法第一百三十五條第一項妨害公務、第三百零九條第一項
公然侮辱、第三百零五條恐嚇危害安全等罪嫌，且其中涉犯妨害公務罪嫌應依刑法第
一百三十四條前段加重其刑等情部分，認為不能證明被告犯罪，而依公訴意旨，此部
分與論罪科刑部分，有裁判上一罪之牽連關係，乃不另為無罪之諭知，固非無見。
惟查：一、「憲法第七十三條規定立法委員在院內所為之言論及表決，對院外不負責
任，旨在保障立法委員受人民付託之職務地位，並避免國家最高立法機關之功能遭致
其他國家機關之干擾而受影響。為確保立法委員行使職權無所瞻顧，此項言論免責權
之保障範圍，應作最大程度之界定，舉凡在院會或委員會之發言、質詢、提案、表決
以及與此直接相關之附隨行為，如院內黨團協商，公聽會之發言等均屬應予保障之事
項。越此範圍與行使職權無關之行為，諸如蓄意之肢體動作等，顯然不符意見表達之
適當情節致侵害他人法益者，自不在憲法上開條文保障之列。」，司法院大法官會議
釋字第四三五號著有解釋。原判決事實欄記載被告決意於八十四年四月二十四日上午
進行外交及僑政委員會時以肢體動作方式進行議事之杯葛，不承認上開預算案之審查
結果，並打算於八十四年五月三日於外交及僑政委員會會議擔任主席時，主張再對上
開預算案予以繼續審查，因此對於國民黨之立法委員前來阻止其杯葛者，有意使用暴
力對付，以抗議議事之不公；復於理由謂被告之行為「並無犯罪之故意，僅屬於院內
議事進行中言詞過激以及行為欠當，要不得以刑法第一百三十五條第一項、第三百零
九條第一項、第三百零五條之罪相繩」云云（見原判決第九頁）。其既認定被告除決
意於進行外交及僑政委員會時以肢體動作方式進行議事之杯葛外，並「有意使用暴力
對付，以抗議議事之不公」，然就被告以手推撞依法執行職務之程建人，及以穢語公
然辱罵並出言恫嚇告訴人致其心生畏怖，以阻撓議事進行之行為，是否俱在被告使用
暴力之決意範圍內？有無侵害他人依法應受保障法益之故意？何以並無上開解釋所舉
「不符意見表達之適當情節致侵害他人法益者，自不在憲法上開條文保障之列」之情
形？並未見詳加剖析說明，遽認被告不具犯罪故意而不負各該刑責，自嫌速斷。二、
原判決認定被告係基於傷害之犯意，以「中華民國法律彙編」書籍丟擲告訴人魏鏞，
致其左下腹部壓痛瘀傷等情；被告於原審則辯稱其當時丟擲該書籍，係本於在野黨立
法委員之立場，為監督政府預算，而為之議事抗爭手段，並無刻意傷害告訴人之意思
等語。徵之證人呂秀蓮曾於原審，對於所見被告與告訴人間之衝突，證稱：「前半段
我未在場，我在研究室看電視，看到有衝突，我趕快過去，魏委員有點激動，我擋在
中間，希望化解糾紛」、「當時甲○○勁道蠻大，書扔過來時，我以手去擋，非常疼
痛，魏鏞當時站我前面，書確實飛向他，當時場面紛亂，我不確定有無擊中魏鏞」等
語（見原審上訴卷第四七頁正反面、第四九頁反面）。如果無訛，被告當時丟擲上開
書籍，既先於證人呂秀蓮出手阻擋時觸擊該證人之手部，造成該證人之異常疼痛，繼
再擊中告訴人之左下腹部；依其丟擲過程，書籍並非直接擊中告訴人之身體，告訴人
之受傷，究係出於被告基於傷害之直接故意或其他犯意所致，非無探求之餘地。原審
未進一步審認明白，亦難昭折服。以上或為上訴意旨所指摘，或為本院得依職權調查
之事項，應認原判決仍有撤銷發回更審之原因。檢察官認被告涉犯前述各罪，均有方
法結果之牽連關係，所犯妨害公務罪嫌部分，並應依刑法第一百三十四條前段規定加
重其刑等情，則其中涉犯刑法第二百七十七條第一項、第三百零九條第一項、第三百
零五條罪嫌部分，雖屬刑事訴訟法第三百七十六條第一款所列不得上訴於第三審之罪
名，既經起訴書認與得上訴之妨害公務部分，屬牽連犯之裁判上一罪關係，基於審判
不可分原則，應併予撤銷發回。
據上論結，應依刑事訴訟法第三百九十七條、第四百零一條，判決如主文。
中      華      民      國    九十一    年      一      月      十      日
                              最高法院刑事第十二庭
                                  審判長法官  呂  潮  澤
                                        法官  陳  世  雄
                                        法官  孫  增  同
                                        法官  林  開  任
                                        法官  魏  新  和
      右正本證明與原本無異
                                              書  記  官
中      華      民      國    九十一    年      一      月     十五     日
